【裁判字號】    99,消債更,269
【裁判日期】    990819
【裁判案由】    聲請更生程序
【裁判全文】
臺灣高雄地方法院民事裁定           99年度消債更字第269號
聲  請  人  甲○○
上列當事人聲請消費者債務清理事件，本院裁定如下：
    主  文
更生及保全處分之聲請均駁回。
聲請費用由聲請人負擔。
    理  由
一、聲請意旨略以：聲請人前未曾依「中華民國銀行公會會員辦
    理消費金融案件無擔保債務協商機制」請求共同協商債務清
    償方案，後於消費者債務清理條例施行後乃向最大債權金融
    機構即台新國際商業銀行股份有限公司（下稱台新銀行）請
    求協商而未成立，而聲請人對金融機構及資產公司所負之債
    務計達新臺幣（下同）1,423,721 元，惟聲請人每月所得於
    扣除必要生活費用及扶養費用後已不能清償債務，而聲請人
    所負無擔保或無優先權之債務總額並未逾1,200 萬元，復未
    經法院裁定開始清算程序或宣告破產，爰依法聲請更生，並
    聲請就本院97年度司執字第80990 號執行事件為保全處分等
    語。
二、按「為使負債務之消費者得依本條例所定程序清理其債務，
    以調整其與債權人及其他利害關係人之權利義務關係，保障
    債權人之公平受償，謀求消費者經濟生活之更生及社會經濟
    之健全發展，特制定本條例」、「債務人不能清償債務或有
    不能清償之虞者，得依本條例所定更生或清算程序，清理其
    債務」，消費者債務清理條例第1 條、第3 條定有明文，是
    消費者債務清理條例之立法，其中心思想乃認陷於經濟上困
    境之消費者若任其於惡性循環之債務窘境中自生自滅，其將
    衍生嚴重之社會問題，致難以維持安定之社會經濟秩序，故
    有予之分別情形依更生或清算之程序清理其債務之必要，藉
    以妥適調整其與各相關債權人等間之權利義務關係，以謀求
    消費者經濟生活之更生機會，從而健全社會經濟發展，惟私
    法上之債之關係，係以當事人間之信賴關係為基礎，為社會
    經濟組織之重要支柱，故當事人於以法律行為追求自己之利
    益之際，亦應顧及對方之利益，並考量債權債務在社會上之
    作用，本於誠實及信用之原則，行使其債權及履行其債務，
    故債務人之消費者欲以上開條例為其所負義務之調整者，自
    應本於誠信原則之本旨，僅在其不能清償債務或有不能清償
    之虞而使其陷於經濟上之困境時始得准許之，以避免其藉此
    善意之立法而惡意圖謀減免債務，致使社會陷於道德之危險
    ，並因此使信用緊縮而造成社會經濟之動盪。
三、聲請人固以其所負債務計達1,423,721 元，且每月所得於扣
    除必要生活費用及扶養費用後已不能清償債務等語為本件更
    生之聲請，並提出債權人清冊、財產及收入狀況說明書、綜
    合所得稅各類所得資料清單、財產歸屬資料清單、財團法人
    金融聯合徵信中心當事人查詢個人資料回覆書、戶籍謄本、
    薪資單等件為證，惟查：
  (一)聲請人主張現積欠之總債務共計1,423,721 元，並曾於民國
    97年間向台新銀行申請前置協商，惟該行嗣於97年10月31日
    以聲請人未能接受顯足以負擔之還款方案由，作成協商不成
    立之通知乙情，有財團法人金融聯合徵信中心（下稱聯徵中
    心）專用債權人清冊、當事人信用報告回覆書及前置協商不
    成立通知書1 份在卷為憑（見本院卷第56至57頁、第22頁）
    ，應認真實。而依前揭條文規定及說明，聲請人就上開債務
    須有不能清償債務或有不能清償之虞，且此情形業使其陷於
    經濟上之困境時，法院始須准之進行更生。
  (二)聲請人之戶籍址固於臺灣省雲林縣，惟聲請人自陳其有久住
    高雄之意思，而其自92年起即任職位於高雄地區之日月光半
    導體製造股份有限公司，並居住於高雄地區，此有勞工保險
    被保險人投保資料表、房屋租賃契約及民事補正狀在卷可按
    （見本院卷第13至21頁、第61至62頁、第87頁），此足認其
    有久住高雄之意思，是其必要生活費用應參考內政部公告99
    年度高雄市每人每月最低生活費用11,309元之標準為計，而
    該標準原係由中央、直轄市主管機關參照中央主計機關所公
    布當地區最近一年平均每人消費支出60% 所定，依其基準之
    家庭收支調查報告調查表格式所示有關經常性支出之調查項
    目，其原即包括利息支出、稅捐、社會保險、食品、衣著、
    房租及水費、電費、醫療保健、交通、娛樂、教育等而已涵
    蓋以戶為單位之家庭所有需求，是除特殊情形外，自得不再
    考量聲請人之房租等支出。
  (三)聲請人父潘能得住於臺灣省雲林縣，其97年、98年申報所得
    均為0 元，名下無財產，扶養義務人為聲請人、潘泰安、潘
    如觀計3 人，此有戶籍謄本、綜合所得稅各類所得資料清單
    、財產歸屬資料清單、家族系統表等件在卷足憑（見本院卷
    第12頁、第70至72頁），又潘泰安97年、98年申報所得為95
    2,595 元、732,598 元，潘如觀97年、98年申報所得為415,
    865 元、321,460 元，此有綜合所得稅各類所得資料清單、
    財產歸屬資料清單在卷可按（見本院卷第73至77頁），則聲
    請人之父顯不能維持生活而需人扶養，又衡以聲請人已負擔
    鉅額債務及其他扶養義務人之經濟能力，並參照內政部公告
    99年度臺灣省每人每月最低生活費用為9,829 元，應認聲請
    人負擔其父之扶養費用以每月1,500 元為宜，是其逾此部分
    之主張應不予列計。
  (四)聲請人目前任職於日月光半導體製造股份有限公司，其99年
    1 月至5 月之薪資分別為28,933元、38,387元、32,406元、
    33,474元、33,631元，其名下尚有價值38,190元之投資1 筆
    ，而其保單解約金約有274,691 元，此有薪資單、財產歸屬
    資料清單、解約金試算在卷可證（見本院卷第66至69頁、第
    60頁、第94至103 頁），則其平均月收入約為33,366元，依
    此，聲請人每月收入扣除前開生活費用後，尚餘20,557元可
    供還款之用（計算式：00000 -00000-0000 ＝22057 ），而
    聲請人債務雖高達1,423,721 元，惟扣除其上開名下資產後
    ，以其每月可供償還金額22,057元計算，約為償還額之54倍
    （計算式：〈0000000-00000-000000〉÷20557 ＝54），應
    於5 年內即可清償完畢，而以聲請人目前32歲，距離法定退
    休年齡尚有約33年，應無不可清償之虞。從而，聲請人主張
    其有不能清償債務之情，實難採信。
五、綜上，本件聲請人仍有相當收入及一定之財產而具履行能力
    ，其現之情況尚非有不能清償債務或有不能清償之虞，依上
    開說明及規定，其聲請之更生應未具必要要件，自應駁回其
    更生之聲請。又本件更生之聲請既經駁回，則聲請人聲請之
    保全處分，即失所附麗，應併予駁回。
六、依消費者債務清理條例第8 條、第15條，民事訴訟法第78條
    ，裁定如主文。
中    華    民    國    99    年    8     月    19    日
                  民事第四庭   法   官  楊淑儀
上為正本係照原本作成。
如不服本裁定，應於裁定送達後10日內，以書狀向本院提出抗告
，並繳納抗告費新臺幣1,000元
中    華    民    國    99    年    8     月    19    日
                               書  記  官  王資惠

司法院資訊處製作；財團法人民間司法改革基金會備份。
